臺灣臺北地方法院刑事判決　　　　　　 99年度簡上字第418號
上　訴　人
即　被　告　黃韋祥
選任辯護人　楊雅惠律師
上列上訴人即被告因詐欺案件，不服本院於中華民國99年10月20
日所為99年度簡字第3066號第一審刑事簡易判決（聲請簡易判決
處刑案號：99年度偵字第9678號），提起上訴，本院管轄之第二
審合議庭認不得逕以簡易判決處刑，改適用通常程序審理，並自
為第一審判決如下：
    主  文
原判決撤銷。
黃韋祥無罪。
    理  由
一、公訴意旨略以：被告黃韋祥可預見帳戶提供予他人使用，因
    該帳戶所有人名義與實際使用人不同，將可能作為不詳犯罪
    集團詐欺取財之犯罪工具，藉此躲避警方之追查，竟意圖為
    他人及自己不法之所有，基於幫助犯罪集團成員涉犯詐欺取
    財行為之不確定犯意，於民國98年12月間某日，在臺北市萬
    華火車站附近，將其向國泰世華銀行內湖分行所申請開設帳
    戶（帳號：000000000000號）之提款卡（含密碼），提供予
    真實姓名年籍不詳之成年男子，嗣上開提款卡等資料為詐欺
    集團輾轉取得後，現住高雄市楠梓區之告訴人熊永昆，於98
    年12月8 日上午10時30分許，在雅虎奇摩拍賣網站上，向帳
    號「smo.301」之賣家下標購買自行車1輛，約定交易方式係
    告訴人先匯款，待賣家確認付款後再寄送商品，使告訴人誤
    信以為真，於同日上午11時49分許，匯款新臺幣（下同）2
    萬元至被告上開帳戶內，嗣因告訴人遲未收受商品，亦無法
    與賣家聯絡，始知受騙。因認被告涉犯刑法第339條第1項、
    第30條第1項之幫助詐欺取財罪嫌。
二、按犯罪事實應依證據認定之，無證據不得認定犯罪事實；又
    不能證明被告犯罪者，應諭知無罪之判決，刑事訴訟法第15
    4條第2項、第301條第1項分別定有明文。又事實之認定，應
    憑證據，如未能發現相當證據，或證據不足以證明，自不能
    以推測或擬制之方法，為裁判基礎；且認定犯罪事實所憑之
    證據，雖不以直接證據為限，間接證據亦包括在內，然而無
    論直接證據或間接證據，其為訴訟上之證明，須於通常一般
    之人均不致有所懷疑，而得確信其為真實之程度者，始得據
    為有罪之認定，倘其證明尚未達到此一程度，仍有合理之懷
    疑存在而無從使事實審法院得有罪之確信時，即應由法院為
    諭知被告無罪之判決，有最高法院40年台上字第86號、76年
    台上字第4986號判例要旨參照。又幫助犯係指對於正犯與以
    精神或物質上之助力，便於其犯罪之實行者而言，故必須認
    識正犯所犯之罪，始有幫助可言，如無此認識或其所認識，
    與正犯實施之犯罪有齟齬，則欠缺幫助犯意，無從成立該罪
    之幫助犯（最高法院76年度台上字第7695號判決意旨參照）
    。再刑法關於犯罪之故意，係採希望主義，不但直接故意，
    須犯人對於構成犯罪之事實具備明知及有意使其發生之兩個
    要件，即間接故意，亦須犯人對於構成犯罪之事實預見其發
    生，且其發生不違背犯人本意始成立，若對於構成犯罪之事
    實，雖預見其能發生，而在犯人主觀上確信其不致發生者，
    仍難以間接故意論（最高法院22年上字第4229號判例要旨參
    照）。
三、本件檢察官聲請簡易判決處刑意旨認被告黃韋祥涉犯刑法幫
    助詐欺取財罪嫌，無非係以告訴人熊永昆於警詢中陳述伊於
    前揭時、地，遭該詐欺集團成員詐騙，致使其陷於錯誤，而
    自其金融帳戶轉出2 萬元之款項至被告前開帳戶等語，並提
    出告訴人轉帳之中國信託銀行自動櫃員機交易明細表及被告
    前揭帳戶之開戶資料、印鑑卡及交易明細表各1 紙，為其所
    憑之論據。訊據被告固坦承有向國泰世華銀行內湖分行申請
    設立上開帳戶並領取存摺、金融卡使用，且有將該帳戶之金
    融卡及密碼交付予他人之事實，惟堅決否認有何幫助詐欺之
    犯嫌，辯稱：伊於98年12月間某日，見報紙刊登誠徵隨車司
    機助理之廣告，依廣告刊登電話去電聯繫，有自稱「趙經理
    」之男子向伊稱須先交付提款卡，以便進行薪資轉帳，或有
    時客戶會將貨款匯進伊帳戶，伊再幫忙領出交給「趙經理」
    即可，當時因為需要工作，故遭對方詐騙而交付金融卡及密
    碼等資料等語。
四、經查：
  (一)被告確有向國泰世華銀行內湖分行申請開設上開帳戶之事實
    ，業經被告坦承無訛，並有被告上開帳戶之開戶資料1 紙在
    卷可按，且告訴人於98年12月8 日上午10時30分許，利用網
    際網路雅虎奇摩拍賣網站購買自行車一台，並接獲賣家來電
    告之匯款之行庫名稱、帳號後，於同日11時49分許，利用中
    國信託銀行之自動櫃員機，自其金融帳戶轉出2 萬元之款項
    至被告前揭帳戶內等情，業經告訴人於警詢中陳述綦詳，復
    有中國信託銀行自動櫃員機客戶交易明細表及被告上開帳戶
    之交易明細表各1紙在卷可稽，均堪信為真實。
  (二)被告於98年12月間某日，因見自由時報分類廣告版（人事資
    訊）刊登「男工作伙伴、新優、無經驗可、可立即上班者佳
    、月休8 天、0000000000」之訊息，遂依報載電話號碼去電
    詢問，並依對方自稱「趙經理」之男子指示，在臺北市萬華
    區萬華火車站附近某處，將其申請設立之上開帳戶之金融卡
    及密碼等資料交付對方一情，迭據被告於檢察官訊問及本院
    審理時供承在卷，並有其提出之98年12月7 日自由時報分類
    廣告版影本在卷可稽，可見被告辯稱其為應徵工作，進而依
    報載廣告與對方取得聯繫，為獲取工作機會，乃應對方之要
    求，將上開帳戶之金融卡及密碼等資料交付對方等語，應非
    無據，且尚未背離社會常情。
  (三)被告於98年1 月15日，向國泰世華銀行內湖分行申請設立前
    開帳戶後，截至同年11月30日止，該帳戶之存入款項，均係
    薪資入帳，且自同年6 月起至11月止，其薪資均由茄子科技
    股份有限公司撥款存入一事，有卷附被告前開帳戶之對帳單
    1 紙在卷可佐，核與被告於本院審理時自陳伊從淡水商工綜
    合科特殊教育班畢業後，先在冠瑋食品公司做包便當工作，
    之後在茄子科技公司顧機房等語相符，益徵被告申請開設上
    開帳戶之目的，係供其工作任職公司薪資撥款之正當用途，
    並非自始出於提供他人不法使用該帳戶之目的甚明。
  (四)被告為一中度智能障礙者，其最近一次進行鑑定之日期，係
    在95年11月3日一情，有被告之中華民國身心障礙手冊影本1
    紙在卷可資佐憑，是被告對於通常社會事理判斷之認知及能
    力，顯較常人低落。復經本院依職權調取被告該次鑑定病歷
    核閱結果，被告稍識字，但字義不甚了解，經常誤解字義；
    消極退縮，平時幾乎不與他人互動，被詢問到極簡單之問句
    時，需先想一些時間才能表達；心理運作速度較慢，推理思
    考能力弱，語文理解能力較弱，在日常生活上可能需要他人
    協助理解並幫助其判斷或處理問題，經魏氏成人智力測驗結
    果，語文智商為43分、作業智商為47分、綜合智商為47分，
    依整體評價功能、社會職能功能及適應功能評估結果為中度
    智能障礙不足，此有臺北市立聯合醫院100年1月10日北市醫
    和字第10030050800號函暨所附被告於95年11月3日進行鑑定
    之病歷影本在卷可參，再參酌被告於本院審理時陳述伊看報
    紙應徵當時父親已過世，哥哥沒辦法隨時幫忙等語，核與卷
    附100年1月12日臺北市身心障礙者個案管理服務摘要表記載
    被告父母自小離異，其父因不識字，無法提供被告足夠生活
    經驗教導，且其父於98年1 月因肝硬化死亡，目前僅有被告
    與其兄互相照顧等情相符。顯見被告係因中度智能障礙，雖
    識字但不甚理解，心理推理思考及語文理解能力較弱，在日
    常生活上需要他人協助理解、判斷或處理問題，其於應徵當
    時，對於「趙經理」要求其提供金融卡及密碼之際，尚無足
    夠之理解及判斷力，藉資辨識其交付之金融卡及密碼將遭該
    不法犯罪集團作為詐欺取財犯行之用。
  (五)本院另審酌被告係高職特殊教育班畢業，之前曾從包便當、
    顧機房等工作，而現金社會上詐欺集團之詐騙手法，千奇百
    怪，非但詐騙被害人致陷於錯誤而將款項以轉帳、匯款至指
    定之人頭帳戶後立即提款，甚至詐騙急需貸款、求職者之帳
    戶資料充作人頭帳戶取款使用，若非與該詐騙集團有所交往
    或從事專門查緝詐騙集團之工作者，一般人尚難對於社會上
    之詐騙集團行騙手法完全熟悉，且詐騙伎倆日日翻新，亦難
    僅憑工作或社會經驗即可知之甚詳。從而，被告係一中度智
    能障礙者，可認其對於通常社會事理判斷之認知及能力，顯
    較常人低落，復因急於應徵工作，誤信對方所言應徵該隨車
    司機助理工作須提供帳戶資料為由，陷於錯誤而交付其上開
    帳戶之金融卡及密碼等資料，尚難逕以被告因誤信求職廣告
    而提供上開帳戶之金融卡及密碼等資料且未能即時取回之事
    實，而認其對於該詐欺集團利用該帳戶從事詐欺取財之不法
    用途一節有所認識或預見之可能性。
  (六)綜上所述，被告因求職遭人詐騙，始提供其上開帳戶之金融
    卡、密碼與該詐欺集團，其主觀上對於該詐欺集團成員利用
    該帳戶作為詐欺取財使用一情既無認識，尚難令負幫助詐欺
    取財罪責。是檢察官所舉事證尚不足以證明被告犯罪，復查
    無其他積極證據足證被告有何幫助詐欺取財犯嫌，自屬不能
    證明被告犯罪，揆諸首揭說明，應為被告無罪之諭知。
五、原審認被告有檢察官聲請簡易判決處刑書所指之犯行，並依
    刑法第30條、第339條第1項之規定對被告論罪科刑，尚有未
    洽。被告指摘原判決不當而提起上訴，為有理由；是原判決
    既有前開違誤，即屬無可維持，應由本院予以撤銷改判，而
    為被告無罪之諭知。
六、又被告應諭知無罪之判決，業如前述，故本件不得適用簡易
    程序，應由本院改適用通常程序審理，並自為第一審判決。
七、臺灣士林地方法院檢察署檢察官移送併辦（99年度偵字第12
    221 號）意旨略以：被告黃韋祥明知金融機構帳戶之存摺、
    提款卡（含密碼）為個人信用之重要表徵，任何人皆可自行
    前往金融機構申請，並無特別之窒礙，且可預見將自己之存
    摺、提款卡（含密碼）交予他人，可能因此幫助他人從事詐
    欺行為而用以處理詐騙之犯罪所得，致使被害人及警方一時
    追查無門，竟不違背其本意，基於幫助他人詐欺取財之不確
    定犯意，於不詳時地，以不詳代價，將其所有之國泰世華銀
    行000000000000號帳戶之提款卡（含密碼）交與姓名年籍不
    詳之人。嗣該人得手後，旋供自己或他人所屬之犯罪集團使
    用，該集團之人意圖為自己或第三人不法之所有，於98年12
    月7 日，在雅虎奇摩拍賣網站刊登不實之拍賣FTISLAND合唱
    團演唱會門票2張，價值1萬元訊息，適廖志成上網看見該訊
    息，遂與對方聯絡，對方即提供上開帳號，並留下00000000
    00號行動電話（使用人為呂碧真，另案偵辦）聯絡，致廖志
    成陷於錯誤，於翌（8）日上午9時42分許，在臺北市○○路
    ○段玉山銀行信義分行轉帳匯款1萬元至被告上開帳戶內，嗣
    廖志成發覺受騙，報警處理而查悉上情。因認被告涉犯刑法
    幫助詐欺取財罪嫌，並與前揭檢察官聲請簡易判決處刑之部
    分，屬同一案件。然本件檢察官聲請簡易判決處刑意旨所指
    被告涉犯幫助詐欺罪嫌部分，應諭知無罪之判決，已如前述
    ，是檢察官移送併辦部分，與本件即無審判不可分之關係，
    本院無從併予審究，應退由檢察官另為適法之處理，附此敘
    明。
據上論斷，應依刑事訴訟法第455條之1第1項、第3項、第369 條
第1項前段、第364條、第452條、第301條第1 項，判決如主文。
本案經檢察官蒲心智到庭執行職務
中    華    民    國   100    年    1     月    28    日
                  刑事第十八庭  審判長法  官  彭慶文
                                      法  官  林芳華
                                      法  官  林玉蕙
上正本證明與原本無異。
如不服本判決應於收受送達後10日內向本院提出上訴書狀，並應
敘述具體理由；其未敘述上訴理由者，應於上訴期間屆滿後20日
內向本院補提理由書（均須按他造當事人之人數附繕本）「切勿
逕送上級法院」。告訴人或被害人如對於本判決不服者，應具備
理由請求檢察官上訴，其上訴期間之計算係以檢察官收受判決正
本之日期為準。
                                      書記官  許婉如
中    華    民    國   100    年    1     月    28    日